Inventaris van het archief van de Volkspartij voor Vrijheid en Democratie (VVD) en voorgangers, 1889-1976 (1999)
Nationaal Archief, Den Haag
Volkspartij voor Vrijheid en Democratie (VVD)
VVD
1889-1999
merendeel 1889-1976
I26030
36.00 meter; 1182 inventarisnummers.
Normale geschreven, getypte en gedrukte documenten, geen bijzondere handschriften.
Nationaal Archief, Den Haag
Volkspartij voor Vrijheid en Democratie
Liberale organisaties, 1889-1909
Liberale Unie, 1890-1921 (1937)
Bond van Vrije Liberalen, 1906-1917
Vrijzinnig-Democratische Bond, 1920-1940
Liberale staatspartij (De Vrijheidsbond) (1918)
Liberale Staatspartij/ Kieskring Eindhoven, 1930-1941
Liberale Staatspartij/ Afdeling Bloemendaal, 1918-1946
Bond van Jonge Liberalen/ Afdeling Eindhoven, 1934-1940
Partij van de Vrijheid, 1946-1948
Partij van de Vrijheid/ Centrale Zuid, 1945-1947
Volkspartij voor Vrijheid en Democratie/ Afdeling Bloemendaal
Oud, P.J., lid van Statscommissie voor de Grondwetsherziening
Vereniging van Staten- en Raadsleder
Het archief bevat onder meer notulen van het hoofdbestuur, het dagelijks bestuur en de Partijraad; voorts correspondentie met de kamercentrales, met de afdelingen en met individuele leden. Ook zijn er stukken betreffende de organisatie van de partij en de verkiezingen. De gedeponeerde archieven bevatten stukken van diverse voorlopers van de VVD, met name van de Liberale Staatspartij en van de directe voorloper, de Partij van de Vrijheid.
Archiefvorming
Geschiedenis van de archiefvormer
Organisatorische geschiedenis van de VVD en haar voorlopers
Liberalen hebben lange tijd weinig opgehad met organisatie. Hoewel de ideologische wortels van het liberalisme in Nederland teruggaan tot het begin van de negentiende eeuw, dateert de eerste landelijke liberale partijorganisatie van 1885.
Organisatorische geschiedenis van de VVD en haar voorlopers is gebaseerd op G. Voerman, 'Organisatorische geschiedenis van het liberalisme', in: idem, De geschiedschrijving van het politieke liberalisme. Bibliografie van de VVD en haar voorlopers, Groningen/Den Haag, 1992, 13-28. Zie dit artikel voor een uitgebreide literatuur- en bronvermelding.
Eraan voorafgaand wordt kort stilgestaan bij de 'pre-organisatorische fase' van het liberalisme.
Aanzetten tot organisatie
Tegen het einde van de jaren twintig van de negentiende eeuw kreeg in de noordelijke Nederlanden - evenals in het zuidelijke deel - het politieke liberalisme enigszins gestalte. De Belgische opstand leidde echter tot een heftige nationalistische reactie in het Noorden, waarin deze eerste aanzetten werden gesmoord. Gaandeweg kwam hierin verandering door de verschijning van liberale dagbladen en periodieken, die als politiek trefpunt gingen fungeren. Er kristalliseerde zich een in omvang beperkte 'liberale' oppositie uit, vooral gericht tegen het financiële beleid van Koning Willem I. Tot partijvorming leidde dit echter nog niet. Enerzijds vormde het stelsel van indirecte verkiezingen hiervoor een barrière, anderzijds werd partijvorming uit den boze geacht omdat het de nationale consensus zou verbreken. ' "Clubisterij" gold als onhollands en werd geassocieerd met jacobinisme en revolutie', aldus J.H. von Santen.
J.H. von Santen, 'Liberale organisatie', in: LEF, 3 (1985), 11 (sep.), 21.
Het onderwerp staatshervorming kwam pas rond 1840 op de agenda, mede door toedoen van de vooraanstaande liberaal J.R. Thorbecke. Koning Willem II hield aanvankelijk de boot af. Onder invloed van de revolutionaire woelingen in Frankrijk en Midden-Europa in 1848 veranderde hij echter van gedachten. Een ingrijpende grondwetsherziening kwam tot stand, die de basis legde voor het primaat van het parlement in het politieke bestel en die de invloed van de gegoede burgerij op de politiek vestigde.
Enkele jaren voor deze constitutionele hervorming was de eerste - rudimentaire - liberale partijorganisatie tot stand gekomen. In januari 1846 werd in Amsterdam de Amstelsociëteit opgericht, met vertakkingen in den lande. Hoewel de doelstellingen anders deden vermoeden, opereerde de Amstelsociëteit als kiesvereniging. De kleine club - in 1847 telde zij slechts 147 leden - boekte bij de stedelijke verkiezingen in de hoofdstad een eclatant succes, hetgeen tot navolging leidde in andere steden.
Door onenigheid binnen het liberale kamp liep de opzet van de Amstelsociëteit om in 1848 een landelijk gecoördineerde verkiezingscampagne te organiseren, spaak. De lokale kiesgerechtigden moesten zelf hun plan trekken, hetgeen binnen het districtenstelsel ook meer voor de hand lag. Niettemin had deze beslissing volgens de reeds aangehaalde Von Santen verreikende consequenties. 'De liberalen hebben hier de kans gemist een meer moderne partijorganisatie tot stand te brengen. Tot diep in de negentiende eeuw zou het dogma van de zelfstandigheid van plaatselijke kiesverenigingen zijn stempel op de liberale beweging drukken.
In 1851 ging de Amstelsociëteit ten onder, mede als gevolg van het onvermogen om een staatkundig program op te stellen. De liberale koudwatervrees voor bindende programma's stond lange tijd een landelijke krachtenbundeling in de weg. Enkele pogingen om tot een overkoepelend liberaal verband te komen, liepen op niets uit. Wel kwamen in deze periode op lokaal niveau permanente kiesverenigingen met een duidelijke politieke kleur van de grond.
Liberale fractievorming
Bij de in de Tweede Kamer afgevaardigde liberalen kwam na 1848 wel enige organisatie op gang. Men zag al snel in dat vooroverleg en samenwerking de kans op welslagen in het parlement aanzienlijk vergrootte. Rond Thorbecke, die trouwens over het algemeen weinig van partijvorming moest hebben, ontstond een liberale 'Kamerclub', ook wel aangeduid als Thorbeckiaanse Kamerclub of 'constitutionele partij'. Deze club was overigens niet meer dan 'een vrij los verband, zonder bestuur en zonder stemdwang', zo meent de historicus C.B. Wels.
C.B. Wels, 'Partijvorming na politisering', in: LEF, 3 (1985), 11 (sep.), 20.
Door de afwezigheid van een duidelijke partijbinding waren de scheidslijnen in het parlement aanvankelijk overigens moeilijk te trekken. Zo doemden na 1870 nogal wat conservatieven in de liberale rijen op, vanwege hun afkeer van de bijzondere school.
In 1874 kwamen de liberale Kamerleden tot een wat hechtere organisatie toen zij J. Kappeyne van de Coppello tot hun 'leader' kozen. Aan het opstellen van een program waagde het parlementaire verband zich niet, vooral vanwege de interne verdeeldheid. Afgezien van het anti-clericalisme was er weinig dat de inmiddels in 'jong' (dat wil zeggen meer vooruitstrevend) en 'oud' (meer behoudend) verdeelde liberalen verbond.
Liberale Unie
Deze onenigheid stond aan het begin van de jaren tachtig zelfs de vorming van een liberale regering in de weg. Ondanks een Kamermeerderheid moesten de liberalen berusten in enkele behoudende kabinetten. Dit brevet van onvermogen vormde in 1884 aanleiding om opnieuw een poging te wagen om tot krachtenbundeling te komen. Een landelijke organisatie zou het op gang komende proces van confessionele en sociaal-democratische partijvorming en verzuiling het hoofd moeten bieden. Een vijftal kiesverenigingen stak de hoofden bij elkaar en besloot tot de oprichting van de Liberale Unie. Van de 185 aangeschreven kiesverenigingen kwamen er op de constituerende vergadering op 4 maart 1885 62 opdagen met in totaal 4.390 leden. Dit aantal zou groeien tot bijna 12.000 leden in 1892. Hoewel de Unie niet veel meer was dan een losse federatie van plaatselijke kiesverenigingen, bleven de meer behoudende kiesverenigingen buiten het Univerband uit vrees voor 'knellende banden'.
Juist vanwege de interne liberale verdeeldheid had de Liberale Unie afgezien van het opstellen van een program. Naarmate de Unie zich echter concreter uitsprak over kiesrechtuitbreiding en sociale wetgeving, nam de tweespalt dan ook toe. Toen in 1894 het Uniebestuur zich ten gunste van de door minister J.P.R. Tak van Poortvliet voorgestelde verruiming van het kiesrecht uitliet, trad een groep 'anti-Takkianen' uit het partijverband. De oud-liberale exodus kreeg in 1896 een vervolg toen de Unie een 'Hervormingsprogram' aannam, waarin men zich onverkort uitsprak vóór sociale hervormingen. Door deze afsplitsingen moest het ledental een behoorlijke veer laten.
Zie ook: ARA, VVD-archief, inv.nr. 1086.
In 1893 telde de Unie nog 12.470 leden; in 1897, na de uittocht, was dit gedaald tot 9.254.
Inmiddels ondervond de Liberale Unie ook van meer vooruitstrevende kant concurrentie. Op 6 november 1892 was men in Amsterdam overgegaan tot de oprichting van de Radicale Bond, die invoering van het algemeen kiesrecht hoog in zijn vaandel had staan. De Bond bleef een overwegend Amsterdamse aangelegenheid. Niettemin telde de Radicale Bond in 1897 vier Kamerzetels en 2.300 leden. Ook binnen de Unie zelf roerde de linkervleugel zich. Zo hadden in 1897 progressieve Tweede-Kamerleden de 'vrijzinnig-democratische Kamerclub' gevormd. Opnieuw bleek het algemeen (mannen-)kiesrecht de splijtzwam. Toen een meerderheid van de bij de Unie aangesloten kiesverenigingen met 44 tegen 33 stemmen de invoering ervan niet urgent wilde verklaren bij de Tweede-Kamerverkiezingen van 1901, stapten de voorstanders op. Een aderlating volgde, waarbij zo'n vijftien kiesverenigingen met ongeveer 2.200 leden - een kwart van het ledenbestand - uit de Unie traden. Op initiatief van de kiesverenigingen uit Middelburg en Arnhem werd op 17 maart 1901 de Vrijzinnig-Democratische Bond (VDB) opgericht, waarin de Radicale Bond opging.
Vrijzinnig-Democratische Bond (VDB), Bond van Vrije Liberalen (BVL) en Liberale Unie
In plaats dat de oprichting van de Liberale Unie tot grotere eenheid bij de liberalen had geleid, was de verdeeldheid uiteindelijk alleen maar toegenomen. Aan het begin van de twintigste eeuw wedijverden drie vrijzinnige
Voor de periode vanaf de oprichting van de VDB in 1901 tot aan de opheffing in 1946 wordt als algemene aanduiding van de liberale groeperingen de term 'vrijzinnig' gebruikt. De VDB wilde van begrip 'liberalisme' weinig weten; 'vrijzinnig' daarentegen was voor alle betrokken partijen aanvaardbaar.
groeperingen met elkaar om de kiezersgunst, een situatie die tot 1921 zou voorduren. Politiek gezien stond de Unie in het midden. Na de afsplitsing in 1901 telde zij 7.578 leden en 51 kiesvereningen en - na de verkiezingen - achttien Tweede-Kamerleden. In de periode tot 1917 zou de Unie zich weer enigzins herstellen. Het ledental vertoonde een stijgende lijn; in 1910 telde de Unie zo'n 11.000 leden en in 1915g circa 14.000. Het aantal zetels in de Tweede Kamer schommelde tussen de twintig en de 25.
Links van de Unie stond de VDB, die in 1901 over 1.849 leden en 22 kiesverenigingen beschikte. In 1908 zou de 5.000 worden gepasseerd. In 1916 telde de VDB 6,557 leden en 74 kiesverenigingen. Het aantal Kamerzetels bedroeg aanvankelijk negen (1901), steeg naar elf (1905), maar liep daarna weer terug tot negen (1909) en zeven (1913).
De oud-liberalen aan de rechterzijde hadden zich aanvankelijk niet georganiseerd. Door de samenwerking van Liberale Unie en VDB bij de Kamerverkiezingen van 1905 - min of meer afgedwongen door het districtenstelsel - overwonnen de oud- of vrij-liberalen noodgedwongen hun afkeer van alles wat naar organisatie zweemde. In februari 1905 werd een manifest opgesteld, waarin hun beginselen werden uiteengezet. Op 23 juni 1906 werd de Bond van Vrije Liberalen (BVL) opgericht. De club groeide maar langzaam: in 1907 waren er niet meer dan 284 leden. Daarna kwam de vaart er enigszins in: in 1908 waren het er 679 en een jaar later was het ledental ruim verdubbeld.
Zie: ARA, VVD-archief, inv.nr. 952.
Gezien dit ledental was de vrij-liberale afvaardiging in de Tweede Kamer onevenredig groot: in 1905 waren er in de Kamer negen leden van vrij-liberale komaf; in 1913 en 1917 - na een terugval in 1909, toen er maar vier waren - tien.
Ondanks de onderlinge verschillen kwamen de vrijzinnige partijen tussen 1901 en 1917 bij twee van de vier verkiezingen voor de Tweede Kamer die in deze periode zijn gehouden tot een of andere vorm van samenwerking. In 1901 en 1909 - na deel te hebben genomen aan vrijzinnige kabinetten - trok men gescheiden op; in de daartussen gelegen verkiezingen van 1905 en 1913 - die volgden op confessionele kabinetten - werd overeenstemming bereikt tussen VDB en Unie respectievelijk VDB, Unie en BVL. Coöperatie was geboden door een neergaande electorale lijn: in het defensief gedrongen door de opkomende confessionelen en sociaal-democraten moesten de vrijzinnige partijen steun bij elkaar zoeken. Daarnaast noopte ook het districtenstelsel tot stembusafspraken.
Invoering algemeen kiesrecht en evenredige vertegenwoordiging
Bij de Tweede-Kamerverkiezingen van 1913 werkte het drietal samen in de zogenaamde 'Vrijzinnige Concentratie'. Door het kabinet-Cort van der Linden dat daarna aantrad, werd het algemeen kiesrecht voor mannen en het stelsel van evenredige vertegenwoordiging ingevoerd. De gevolgen daarvan voor de vrijzinnigen werden zichtbaar bij de Kamerverkiezingen van 1918. Enerzijds waren de vrijzinnige partijen sterker, anderzijds zwakker dan ooit tevoren. In ledental hadden zij een ongekende groei doorgemaakt. De vele kiesverenigingen die onder het districtenstelsel zelfstandig waren gebleven, verloren met de invoering van de evenredige vertegenwoordiging hun afzonderlijk bestaansrecht en sloten zich aan bij de bestaande landelijke partijen. De Unie zag hierdoor haar ledenaanhang groeien van 16.471 in 1917 (163 kiesverenigingen) tot 28.500 in 1918 (339 kiesverenigingen). Het aantal VDB-leden verdubbelde: in 1917 waren het er 8.273 (142 kiesverenigingen); in 1918 17.157 (343 kiesverenigingen). Ook het ledental van de BVL steeg en bedroeg in 1918 bijna 6.000.
Deze ledenaanwas weerspiegelde zich echter niet in stemmenwinst. Na de invoering van het algemeen mannenkiesrecht en het nieuwe kiesstelsel ging de negentiende eeuwse liberale dominantie verloren. De Unie kelderde van 22 Kamerzetels naar zes. De BVL liep terug van tien naar vier. Alleen de VDB wist zich nog enigszins te handhaven: van zijn zeven zetels gingen er twee verloren. Niet alleen was hun relatieve aandeel onder het vergrote electoraat teruggelopen, ook kregen de vrijzinnigen met concurrentie te maken. Voornaamste electorale mededinger was de op 15 december 1917 opgerichte Economische Bond met als lijsttrekker de gewezen VDB-er M.W.F. Treub, die drie zetels in de wacht sleepte. Daarnaast schoot een aantal belangenpartijtjes onder de duiven der vrijzinnigen. Enkele van deze groeperingen behaalden inderdaad een Kamerzetel, zoals de Neutrale Partij, de Middenstandspartij, de Plattelandsbond en het Verbond tot Democratisering van de Weermacht. Na de verkiezingen gingen deze partijen samen met de Economische Bond over tot de vorming van de 'Kamerclub van Neutralen', onder voorzitterschap van Treub.
De Vrijheidsbond - Liberale Staatspartij (LSP)
De Tweede-Kamerverkiezingen van 1918 waren de drie vrijzinnige groeperingen op eigen kracht ingegaan. BVL en Unie hadden graag de Vrijzinnige Concentratie voortgezet, maar de VDB wilde daar niet van weten. Daarop zag de Unie af van samenwerking met alleen de BVL. Hoewel op bestuursniveau door de Liberale Unie toenadering werd gezocht tot de VDB, groeide in de parlementaire praktijk de samenwerking tussen de fractie van de Unie, de BVL en de Neutralen. In juli 1920 stelde Treub publiekelijk voor om tot één partij te komen. De Liberale Unie, waarvan het ledental na de hausse van 1917-1918 aanzienlijk terugliep, had hier wel oren naar. Na een onderhandelingsperiode van ongeveer een half jaar gingen vervolgens op 16 april 1921 de Liberale Unie, de BVL, de Economische Bond, de Neutrale Partij, de Middenstandpartij, de Algemeene Staatspartij en de Groep voor Maatschappelijke en Ethische Belangen over tot de oprichting van de Vrijheidsbond.
De totstandkoming van de Vrijheidsbond ging met afsplitsingen aan de vooruitstrevende en de behoudende zijde gepaard. Unievoorzitter J.E. Heeres die een fusie van Liberale Unie en VDB had bepleit, stapte op en vormde de Democratische Partij. Als lijsttrekker zou hij bij de Kamerverkiezingen van 1922 tevergeefs naar een zetel dingen. Aan de andere kant vonden enkele vrij-liberalen het program van de Vrijheidsbond te ver naar links gaan, waarop zij de Liberale Partij oprichtten. Namens deze partij nam in 1922 de econome L. van Dorp zitting in de Kamer.
De start van de Vrijheidsbond leek overdonderend. In januari 1922 lag het ledental op 30.000, georganiseerd in 245 afdelingen. In maart waren er 40.000 leden in 400 afdelingen. Zo 'n half jaar later, in augustus 1922, telde de Vrijheidsbond volgens zijn secretaris 50.000 leden. Bij de kiezers sloeg de fusie echter veel minder aan. Hadden de deelnemende partijen in 1918 op eigen kracht in totaal vijftien zetels behaald, bij de Tweede-Kamerverkiezingen van 1922 kwam men onder de vlag van de Vrijheidsbond niet verder dan tien. De electorale afkalving zette zich gedurende het interbellum voort. Bij de Tweede-Kamerverkiezingen van 1925, 1929 en 1933 verloor de Liberale Staatspartij 'De Vrijheidsbond', zoals de Bond sinds het midden van de jaren twintig officieel heette, telkens één zetel. In 1937 kwam de grote klap, toen drie zetels verloren gingen en men op vier terugviel. Als uitvloeisel van de verkiezingsnederlaag liet de Liberale Staatspartij (LSP) in februari 1938 het achtervoegsel 'De Vrijheidsbond' vallen.
Vrijzinnig-Democratische Bond (VDB)
In tegenstelling tot de LSP kon de VDB zich na de Eerste Wereldoorlog wel handhaven. In de tweede helft van de jaren twintig bezetten de vrijzinnig-democraten zeven Kamerzetels; in de jaren dertig zes. Het ledental bleef eveneens tamelijk stabiel. In 1925 telde de VDB 1.993 leden; vijf jaar later 10.518. De lichte teruggang zette zich in de jaren dertig voort: in 1935 waren 7.578 leden ingeschreven. Overigens is deze teruggang enigzins vertekend doordat het VDB-secretariaat op een gegeven moment uitsluitend de betalende leden ging registreren. Aan de vooravond van de Tweede Wereldoorlog had de VDB 9.342 leden.
Onder invloed van de economische crisis en het opkomende nazisme was er sprake van enige toenadering tussen de LSP en de VDB. Beide partijen maakten deel uit van het crisiskabinet-Colijn (1933-1937). Van lange duur was deze samenwerking niet. Aan het einde van de jaren dertig had de VDB weer wat meer oog voor de Sociaal-Democratische Arbeiderspartij (SDAP). Na de Tweede Wereldoorlog voerde de VDB samen met de SDAP, de Christelijk-Democratische Unie en enkele splintergroeperingen overleg om te komen tot een doorbraak in de verzuilde, vooroorlogse politieke structuren. Als gevolg hiervan besloot de Algemene Vergadering van de VDB op 8 februari 1946 met 143 tegen elf stemmen op gaan in de nieuwe Partij van de Arbeid (PvdA).
Partij van de Vrijheid (PvdV)
De LSP keerde na de bevrijding in haar oude gedaante terug, tot verdriet van de jonge generatie liberalen. Deze nam het initiatief om tot een vernieuwing van de LSP te komen, door D.U. Stikker als kandidaat voor het voorzitterschap van een meer vooruitstrevende liberale partij naar voren te schuiven. Als gevolg hiervan werd op 23 maart 1946 de Partij van de Vrijheid (PvdV) opgericht.
Zie voor het bij deze gelegenheid uitgegeven Manifest: De Kroniek. Halfmaandelijks Tijdschrift voor Economie en Staatkunde ... Bedrijfshuishoudkunde, 19 (1946) 456 (15 maart), waarvan een exemplaar is te vinden in: ARA, VVD-archief, inv.nr. 1099.
In de jaren 1946-1947 telde deze partij ongeveer 20.000 leden. De LSP resteerde weinig meer dan mee te werken aan deze nieuwe partij, die vanwege de negatieve associaties die de term 'liberalisme' toendertijd opriep, deze nadrukkelijk in de partijnaam had gemeden. Enige tijd bestonden er dus formeel twee partijen op liberale grondslag naast elkaar. Op 5 oktober 1946 echter besloot de Algemene Vergadering de LSP - die niet aan de Tweede-Kamerverkiezingen van dat jaar had meegedaan - om de LSP op te heffen.
ARA, VVD-archief, inv.nr.99.
Hoewel de PvdV vergeleken met de LSP twee zetels bij de Kamerverkiezingen van 1946 had gewonnen, raakte de nieuwe partij al snel in een impasse. Toen de voormalige vrijzinnig-democratische voorman P.J. Oud in het najaar van 1947 uit de PvdA stapte en toenadering zocht tot de PvdV, werd daarop hartelijk gereageerd. Onderhandelingen begonnen tussen het hooguit 325 leden tellende 'Comité tot voorbereiding van de oprichting van een Democratiche Volkspartij.
Zie het op het DNPP gedeponeerde archief van het 'Comité tot voorbereiding van de oprichting van een Democratische Volkspartij', afkomstig van zijn secretaris J.G. Bettink, 1947-1948; o,25 m1., invertaris.
in de wandeling het Comité-Oud genoemd, en de PvdV. Nadat men tot overeenstemming was gekomen ging de Algemene Vergadering van de PvdV op 24 januari 1948 met 189 tegen twee stemmen met de vorming van een nieuwe partij akkoord, waarna de Volkspartij voor Vrijheid en Democratie (VVD) werd opgericht.
Hieraan voorafgaand was er op 16 december 1947 al een persconferentie gehouden. Zie: ARA, VVD-archief, inv.nr. 1100.
Enkele leden van het Comité-Oud die niet konden instemmen met het voorstel, ondernamen in 1953 een vergeefse poging om de VDB opnieuw op te richten.
ARA, VVD-archief, inv.nr. 25.
Volkspartij voor Vrijheid en Democratie (VVD)
Tot aan het einde van de jaren vijftig vertoonde zowel het ledental als het aantal kiezers van de VVD onder de straffe leiding van Oud een gestaag opgaande lijn. De ledenaanhang groeide van ruim 22.000 in 1948 tot circa 35.000 in 1959. In dezelfde periode nam het aantal Tweede-Kamerzetels toe van acht tot negentien (waarbij bedacht moet worden dat in 1956 het aantal Tweede-Kamerzetels werd uitgebreid van 100 naar 150).
In de jaren zestig stagneerde de electorale en ledenontwikkeling enigzins. Wel nam de VVD nu regelmatig deel aan de regering. Intern waren de gemoederen in beweging gekomen, mede door de totstandkoming in 1962 van het Liberaal Democratisch Centrum (LDC), dat de VVD in meer vooruitstrevend vaarwater wilde trekken.
Zie voor correspondentie met de VVD: ARA, VVD-archief, inv.nr. 804.
Daarnaast kregen de liberalen te maken met concurrenten ter rechterzijde (zoals de heropgerichte LSP onder leiding van L.J.R. ridder van Rappard, en de Boerenpartij). Aan de linkerkant dook Democraten '66 (D66) op, die mede op initiatief van het voormalige Amsterdamse VVD-raadslid J.P.A. Gruijters tot stand was gekomen. Onder de 44 oprichters van D66 waren zestien VVD-leden, aldus een onderzoek van de socioloog Godschalk.
J.J. Godschalk, 'Enige politieke en sociale kenmerken van de oprichters van D'66', in: Acta Politica, 5 (1969/1970), 1, 62-74.
Een deel van het LDC trad tot de nieuwe groepering toe, gevolgd door een aantal leden van de Jongeren Organisatie Vrijheid en Democratie (JOVD). Naar verloop van tijd zou D66 zich meer als een links-liberale partij gaan gedragen, zonder zich evenwel als zodanig te afficheren.
Mede als gevolg van de sociaal-culturele veranderingen in de jaren zestig zoals ontzuiling, deconfessionalisering, democratisering en individualisering brak er rond 1970 weer een tijd van - uitbundige - groei aan. Deze 'gouden tijd' die werd ingeluid met het aantreden van H Wiegel als partijleider, zou tot 1982 duren. Het ledental steeg van 38.000 in 1970 to bijna 103.000 in 1982. De Kamerfractie dijde uit van zestien leden in 1971 tot 36 in 1982. Het katholieke zuiden van het land, eigenlijk altijd terra incognita voor het liberalisme, bleek nu toegankelijk te zijn geworden.